【裁判字號】    95,重訴,479
【裁判日期】    951225
【裁判案由】    返還消費借貸款
【裁判全文】
臺灣臺北地方法院民事判決            95年度重訴字第479號
原      告  台灣中小企業銀行股份有限公司
法定代理人  庚○○
訴訟代理人  戊○○
被      告  數碼戲胞科技娛樂股份有限公司
法定代理人  丙○○
被      告  乙○○
            己○○
            甲○○
            統振股份有限公司
法定代理人  丁○○
訴訟代理人  周建才律師
            陳建勳律師
上開當事人間請求返還消費借貸款事件，本院於中華民國95年12
月11日言詞辯論終結，判決如下：
    主      文
被告數碼戲胞科技娛樂股份有限公司、乙○○、己○○、甲○○
應連帶給付原告新台幣壹仟壹佰柒拾柒萬元，及如附表所示之利
息與違約金。
原告其餘之訴駁回。
訴訟費用由被告數碼戲胞科技娛樂股份有限公司、乙○○、己○○、甲○○連帶負擔。
    事實及理由
一程序方面：被告數碼戲胞科技娛樂股份有限公司（以下簡稱數
  碼公司）、乙○○、己○○、甲○○未於言詞辯論期日到場，
  核無民事訴訟法第386條所列各款情形，應依原告之聲請，由
  其一造辯論而為判決。
二原告起訴主張：
  (一)被告數碼公司、乙○○、己○○、甲○○部分：
    (1)數碼公司以乙○○、己○○、甲○○為連帶保證人，於民
      國93年5月25日與原告訂立應收帳款融資契約，並於93年7
      月9日以台北光華郵局第204號存證信函通知被告統振股份
      有限公司（以下簡稱統振公司），將其對統振公司之應收
      帳款債權概括讓與原告；嗣於94年3月30日續轉期，約定
      融資額度新臺幣（下同）3000萬元，額度動用期限自94
      年3月30日起至95年3月30日止，利息按原告2年期定儲機
      動利率加年利率1.125％機動計付（95年1月30日滯欠時為
      3.18％）。借款人如逾期清償，在6個月以內者併按上開
      利率10％、超過6個月部分併按上開利率20％加付違約金
      。
    (2)數碼公司分別於94年12月29日、95年1月18日動用借款784
      萬元、393萬元，分別約定到期日為95年1月30日、95年2
      月28日，詎到期後屢經催討迄未清償，爰請求被告數碼公
      司、乙○○、己○○、甲○○連帶給付積欠之本金1177萬
      元及如附表所示之利息與違約金。
  (二)被告統振公司部分：
    (1)數碼公司將其對統振公司如94年12月19日、95年1月16日
      兩張統一發票（以下簡稱系爭統一發票）所示貨款債權
      9,800,354 元、4,922,425元讓與原告，原告於95年2月21
      日以三重中山路郵局第207號存證信函請求統振公司給付
      上述款項，惟統振公司於95年3月14日以存證信函回覆稱
      未聞數碼公司將其債權讓與原告，而不願給付。
    (2)系爭債權讓與契約之讓與標的，係數碼公司自93年5月25
      日起至原告書面通知終止債權讓與契約止，對統振公司之
      應收帳款債權。原告與數碼公司訂立應收帳款融資契約時
      ，即已約定數碼公司所讓與之債權除締約當時業已存在之
      應收帳款債權外，尚包含締約後始發生者。按債權讓與契
      約之發生效力固以債權存在為要件，惟將來債權之讓與，
      無非讓與附停止條件或始期之債權，故對於現在及將來債
      權之讓與自屬有效。
    (3)數碼公司於93年7月9日以台北光華郵局第204號存證信函
      通知統振公司時，雖無債權讓與之事實，然係預告將對統
      振公司之應收帳款債權讓與原告，此將來債權之讓與亦屬
      有效。嗣數碼公司又以蓋有「本發票債權已轉讓于台灣中
      小企業銀行屆期請將帳款逕匯入台灣中小企業銀行南三重
      分行之指定收款帳戶。」等語之系爭統一發票，再度將債
      權讓與之事實通知統振公司。
    (4)統振公司所提營業人銷貨退回進貨退出或折讓證明單，其
      日期95年3月24日遲於數碼公司將數碼公司讓與原告之95
      年1月30日及95年2月28日到期日，且統振公司應將退貨事
      實通知原告，否則豈能對抗善意之原告。
    (5)統振公司依民法第299條所為抵銷抗辯：
      數碼公司於93年7月9日以存證信函通知統振公司將其債
        權讓與原告時，或統振公司經提示原告於94年12月29日
        及95年1月18日蓋用債權轉讓之印文之系爭統一發票時
        ，統振公司對數碼公司之債權清償期尚未屆至。故統振
        公司以數碼公司應付退貨款合計10,441,688元（到期日
        分別為94年11月25日與94年12月25日）及保證金3000
        萬元（到期日94年11月30日）主張抵銷，洵屬無據。
      依民法第335條規定，抵銷應以意思表示向他方為之。
        統振公司之答辯狀並未明確表明向數碼公司主張抵銷之
        意思表示，其抵銷效力值得商酌。
      原告懷疑統振公司重複對原告及大眾商業銀行主張抵銷
        。
    (6)依數碼公司及統振公司之經銷合約書第13條及補充協議書
      (二)第5條之約定，其交易發票之產品屬特殊通路產品包之
      退貨比例最高以30％計，系爭兩筆應收帳款交易金額共計
      14,722,779元，則統振公司陳述僅有6,690,451元進貨事
      實，實際退貨金額高達8,032,328元，顯不成比例。原告
      否認其退貨金額。
  (三)聲明：
    (1)數碼公司、乙○○、己○○、甲○○應連帶給付原告1177
      萬元，及如附表所示之利息與違約金。
    (2)統振公司應給付原告1177萬元，及自95年2月22日起至清
      償日止按年利率5％計算之利息，並與數碼公司、乙○○
      、己○○、甲○○負連帶給付責任。統振公司若履行給付
      ，前項被告同免給付義務。
三被告統振公司答辯稱：
  (一)數碼公司固於93年7月9日以台北光華郵局第204號存證信函
    通知統振公司，然依該存證信函所載：「本公司對貴公司之
    部分應收帳款債權將轉讓與台灣中小企業銀行」等語，可知
    通知當時並無任何債權轉讓事。當時系爭統一發票所示之貨
    款債權既未發生，自不生讓與通知之效力。
  (二)數碼公司與原告於93年5月25日簽訂應收帳款融資契約時，
    尚未發生借款行為，遑論出具借據及應收帳款債權憑證，申
    請原告審核是否足額或折成買受，更談不上已經原告審核同
    意核貸並簽發應收帳款承購同意書，就特定應收帳款債權訂
    定讓與契約。
  (三)系爭應收帳款融資契約第10條第3項約定：「借款人聲明其
    對各債務人之應收債權讓與貴行前，業將應收債權已讓與貴
    行之事實，以書面通知各債務人…」等語，並未特定債務人
    或應收帳款債權，與借據及系爭統一發票之日期互核以觀，
    可知數碼公司與原告並未於93年7月9日前就系爭貨款債權成
    立讓與契約，其於債權讓與契約成立前之通知，即不發生通
    知之效力。數碼公司所為之通知，僅是讓與契約成立前，就
    以後「將有」就「部分」應收帳款債權為讓與之事實，預為
    通知而已。
  (四)系爭統一發票債權讓與通知之時點：
    (1)數碼公司係於94年12月19日及95年1月16日簽發系爭統一
      發票後，於94年12月29日及95年1月18日以系爭統一發票
      為應收帳款債權憑證，向原告借款，經原告審核同意買受
      系爭統一發票所示貨款債權後，成立債權讓與契約。統振
      公司於數碼公司交付系爭統一發票時，始由統一發票右上
      方登載之「本發票債權已轉讓于台灣中小企業銀行，屆期
      請將帳款逕匯入台灣中小企業銀行南三重分行之指定收款
      帳戶」文句，獲悉債權讓與之事實。從而，本件債權讓與
      應分別於94年12月29日及95年1月18日以後，始對統振公
      司發生效力。
    (2)退萬步言，統振公司亦得抗辯系爭債權讓與契約於94年12
      月6日及95年1月16日統振公司與數碼公司因採購契約而發
      生系爭貨款債權時，始生效力。
  (五)債權不發生之抗辯：
    (1)自94年10月1日起，統振公司向數碼公司進貨，並非採買
      斷方式，而係採「結實銷」方式。即統振公司先代數碼公
      司進貨，於五大連鎖便利商店舖貨上架，每月結算實際販
      售量後，再核算統振公司向數碼公司實際採購數量。「代
      發貨」經實際販售後，未售出且已下架之商品，業經統振
      公司與數碼公司會算確認數額，有經數碼公司法定代理人
      丙○○親簽之採購倉庫退貨單及營業人銷貨退回進貨退出
      或折讓證明單可稽，並有現仍暫存於統振公司倉庫內，迄
      未經數碼公司指定退貨運送地點之商品可供核算。
    (2)統振公司與數碼公司間固有系爭統一發票之交易，其中94
      年12月19日統一發票之進貨金額雖為9,800,354元，另95
      年1月16日統一發票進貨金額雖為4,922,425元，惟實際結
      算金額僅分別為4,480,409元（含稅）及2,210,042元（含
      稅），逾此金額之商品已辦理退貨，統振公司曾開立退貨
      單與折讓單，交予數碼公司負責人丙○○簽收。故縱認原
      告受讓數碼公司系爭貨款債權，其受讓金額總計僅6,690,
      451元。
  (六)債權消滅之抗辯：
    (1)系爭貨款債權所由生之經銷合約書（含補充協議書），約
      定統振公司至少亦可就部分貨款債權，即在3,237,233元
      之範圍內，主張因約定解除權之行使而消滅。
    (2)另就金額為4,922,429元之統一發票部分，統振公司亦可
      依上開約定，將無比例限制之「FS鬥陣俱樂部69」、「
      SOS校園樂透包69」，於下架後結算未售之2,712,383元剩
      餘商品全部辦理解約退貨。從而，統振公司亦可主張在
      2,712,383元之範圍內，主張因約定解除權之行使而消滅
      。
  (七)抵銷之抗辯：
    (1)數碼公司尚積欠94年11月25日、94年12月25日到期之退貨
      款8,260,232元、2,181,456元，合計10,441,688元，尚未
      給付統振公司，統振公司得主張抵銷。
    (2)另依數碼公司與統振公司93年11月2日補充協議書(二)第4條
      之約定，數碼公司應於94年11月底返還統振公司3000萬元
      履約保證金，數碼公司迄未清償。縱認原告尚有得請求統
      振公司給付之款項，統振公司亦得以94年11月30日屆清償
      期之3000萬元債權主張抵銷。
    (3)訴外人大眾商業銀行與統振公司間請求給付貨款事件，由
      台灣士林地方法院95年度重訴字第168號審理時，統振公
      司亦提出相同之抵銷抗辯，嗣判決統振公司得以保證金返
      還債權約1600萬元抵銷。原告請求金額不到1400萬元，統
      振公司仍得主張抵銷。
  (八)聲明：原告之訴駁回。
四下列事項為原告與被告統振公司所不爭執：
  (一)數碼公司以乙○○、己○○、甲○○為連帶保證人，於93年
    5月25日與原告訂立應收帳款融資契約，並於94年3月30日續
    轉期，約定融資額度3000萬元，額度動用期限自94年3月30
    日起至95年3月30日止，利息按原告2年期定儲機動利率加年
    利率1.125％機動計付（95年1月30日滯欠時為3.18％）。借
    款人如逾期清償，在6個月以內者併按上開利率10％、超過
    6個月部分併按上開利率20％加付違約金。
  (二)數碼公司於93年7月9日以台北光華郵局第204號存證信函通
    知統振公司：「…本公司對貴公司之部分應收帳款債權將轉
    讓與台灣中小企業銀行…」等語。
  (三)數碼公司持系爭94年12月19日、95年1月16日統一發票兩張
    ，填具94年12月26日應收帳款明細表，向原告借款，經原告
    審核後，分別於94年12月29日、95年1月18日在系爭統一發
    票正本蓋用「本發票債權已轉讓于台灣中小企業銀行屆期請
    將帳款逕匯入台灣中小企業銀行南三重分行之指定收款帳戶
    。」之印文並留存影本。系爭統一發票所示之貨款債權已讓
    與原告。
  (四)數碼公司分別於94年12月29日、95年1月18日出具借款784萬
    元、393萬元之借據予原告，到期日分別為95年1月30日、95
    年2月28日。
  (五)原告於95年2月21日以三重中山路郵局第207號存證信函通知
    統振公司給付系爭統一發票之帳款，統振公司於95年3月14
    日以存證信函回覆稱未聞數碼公司曾將其對統振公司之應收
    帳款債權讓與原告。
五本院之判斷
  (一)被告數碼公司、乙○○、己○○、甲○○部分：
    原告主張：被告數碼公司以乙○○、己○○、甲○○為連帶
    保證人，於93年5月25日與原告訂立應收帳款融資契約，並
    於94年3月30日續轉期，約定融資額度3000萬元，額度動用
    期限自94年3月30日起至95年3月30日止，利息按原告2年期
    定儲機動利率加年利率1.125％機動計付（95年1月30日滯欠
    時為3.18％），借款人如逾期清償，在6個月以內者併按上
    開利率10％、超過6個月部分併按上開利率20％加付違約金
    。數碼公司分別於94年12月29日、95年1月18日借款784萬元
    、393萬元，到期日分別為95年1月30日、95年2月28日，到
    期後迄未清償等情，業據原告提出應收帳款融資契約、借據
    、清償明細表為證，被告數碼公司、乙○○、己○○、甲○○對於上開事實，已於相當時期受合法之通知，而不於言詞
    辯論期日到場爭執，亦未提出書狀答辯，參酌原告所提上開
    證據資料，堪信原告之主張為真實。原告請求被告數碼公司
    、乙○○、己○○、甲○○連帶給付原告1177萬元及如附表
    所示之利息與違約金，為有理由。
  (二)被告統振公司部分：
    原告依債權讓與之法律關係，請求統振公司給付1177萬元及
    自95年2月22日起算之法定遲延利息，為統振公司所否認，
    並以答辯如前所述。茲僅就原告受讓系爭統一發票所示貨款
    債權係於何時對統振公司發生效力？統振公司得否以債權讓
    與通知時對於數碼公司之債權，對原告主張抵銷？析述如下
    ：
    (1)原告受讓系爭統一發票所示貨款債權，應係於數碼公司提
      示系爭統一發票予統振公司時，對統振公司發生效力：
      按「債權之讓與，非經讓與人或受讓人通知債務人，對
        於債務人不生效力。但法律另有規定者，不在此限。」
        「受讓人將讓與人所立之讓與字據提示於債務人者，與
        通知有同一之效力。」民法第297條定有明文。債權讓
        與契約係以移轉特定債權為其標的，屬於處分行為，債
        權讓與契約發生效力時，債權即移轉予相對人。故將來
        債權之讓與雖非法所不許，然該債權如於讓與契約成立
        時尚未存在，於債務人受通知時仍未發生，其通知即不
        能發生債權讓與之效力，須於實際債權發生時再為債權
        讓與之通知，方對債務人發生效力。
      數碼公司於93年7月9日以台北光華郵局第204號存證信
        函通知統振公司：「…本公司對貴公司之部分應收帳款
        債權將轉讓與台灣中小企業銀行…」時，系爭統一發票
        所示貨款債權尚未發生，為原告與統振公司所不爭執。
        則就系爭統一發票所示貨款債權而言，該通知尚不能對
        統振公司發生債權讓與之效力。
      系爭統一發票係經數碼公司於94年12月26日提示予原告
        ，據以借款時，方經原告分別於94年12月29日、95年1
        月18日在其上蓋用「本發票債權已轉讓于台灣中小企業
        銀行屆期請將帳款逕匯入台灣中小企業銀行南三重分行
        之指定收款帳戶。」之印文，亦為原告與統振公司所不
        爭執。則統振公司辯稱：其經數碼公司提示蓋有上開印
        文之系爭統一發票後，方受債權讓與之通知，系爭統一
        發票所示貨款債權之讓與方對其發生效力等語，為有理
        由。
    (2)統振公司得以系爭統一發票所示貨款債權為讓與通知時，
      以其對於數碼公司已到期之債權，對原告主張抵銷：
      按「債務人於受通知時，所得對抗讓與人之事由，皆得
        以之對抗受讓人。」「債務人於受通知時，對於讓與人
        有債權者，如其債權之清償期，先於所讓與之債權或同
        時屆至者，債務人得對於受讓人主張抵銷。」民法第
        299條定有明文。
      系爭統一發票應係在數碼公司於94年12月26日提示原告
        據以借款後，方經原告分別於94年12月29日、95年1月
        18日蓋用債權轉讓印文後，由數碼公司提示於統振公司
        ，已如前述。則統振公司至少得以94年12月29日前對數
        碼公司已到期之債權，對原告主張抵銷。
      統振公司主張：依數碼公司與統振公司93年11月2日補
        充協議書(二)第4條之約定，數碼公司應於94年11月底返
        還統振公司3000萬元履約保證金，數碼公司迄未清償等
        語，業據統振公司提出93年11月2日補充協議書(二)影本
        為證，原告亦不爭執，堪信為真實。則原告固已受讓系
        爭統一發票所示之貨款債權，惟統振公司受債權讓與通
        知係在94年12月29日之後，其在受通知前之94年11月底
        既已得請求數碼公司返還3000萬元履約保證金，自得對
        原告主張抵銷。
      另統振公司固已將上開履約保證金債權對大眾商業銀行
        主張抵銷，惟其抵銷金額僅15,746,216元，有台灣士林
        地方法院95年度重訴字第168號判決影本附卷可參，統
        振公司自得以該抵銷後之履約保證金餘額14,253,784元
        ，對原告主張抵銷。原告受讓之系爭貨款債權金額縱如
        其所主張共計14,722,779元（9,800,354元＋4,922,425
        元＝14,722,779元），惟原告僅請求統振公司給付1177
        萬元及自95年2月22日起算之利息，而統振公司以94年
        11月30日到期之履約保證金債權餘額14,253,784元主張
        抵銷後，其相互間債之關係，依民法第335條第1項規定
        ，即溯及最初得為抵銷時，按照抵銷數額而消滅。原告
        對統振公司之系爭貨款債權既經統振公司行使抵銷權而
        消滅，原告請求統振公司給付貨款，即無理由，
六從而，原告依消費借貸及連帶保證之法律關係，請求被告數碼
  公司、乙○○、己○○、甲○○連帶給付1177萬元及如附表所
  示之利息與違約金，為有理由，應予准許。原告逾此部分之請
  求，為無理由，應予駁回。
七本件事證業已明確，兩造其餘主張陳述及所提之證據，經本院
  審酌後，認均不足以影響本判決之結果，均毋庸再予論述，附
  此敘明。
八據上論結，原告之訴為一部有理由，一部無理由，依民事訴訟
  法第385條第1項前段、第79條、第85條第2項，判決如主文。
中    華    民    國    95    年    12    月    25    日
                  民事第四庭  法  官  林玲玉
以上正本係照原本作成。
如對本判決上訴，須於判決送達後20日內向本院提出上訴狀。
中    華    民    國    95    年    12    月    25    日
                              書記官  江虹儀


司法院資訊處製作；財團法人民間司法改革基金會備份。
